臺灣臺南地方法院民事判決　九十年度訴字第一四四八號
　　原　　　告　丙○○
　　被　　　告　乙○○
　　訴訟代理人　甲○○
右當事人間請求給付價金事件，本院判決如左：
    主    文
被告應給付原告新台幣貳拾壹萬零壹佰肆拾柒元，及自民國九十年八月十一日起至清
償日止，按週年利率百分之五計算之利息。
原告其餘之訴駁回。
訴訟費用由被告負擔二分之一，餘由原告負擔。
    事實及理由
一、本件原告起訴主張：被告向原告購買原告所有坐落台南縣下營鄉○○○段五三０
    之一地號等十七筆土地（詳如附表）及其地上物（豬舍），總價金新台幣（以下
    同）九百七十五萬元，除簽約日被告給付三十萬元外，約定原告先前以本件買賣
    標的物向台南縣下營鄉農會抵押貸款之債務，由被告承受並負責清償，扣除被告
    所承受抵押債務後之餘額為價金尾款，於辦妥所有權移轉登記後付清，兩造並於
    九十年三月二十七日簽訂有不動產買賣契約，原告已依約於九十年六月五日將系
    爭十七筆土地，依被告之指示移轉登記予被告指定之人甲○○名下。而原告先前
    以系爭土地向台南縣下營鄉農會抵押貸款共計兩案：（一）「毛豬口蹄疫災害緊
    急紓困貸款」借款五十二萬八千元；（二）「綜合專案貸款」借款六百九十七萬
    元。第一筆口蹄疫貸款案，原告清償至八十八年五月十七日之利息，之後即未清
    償，截至九十年五月三十一日止積欠農會之利息計三萬五千三百十五元、違約金
    計五千二百六十四元，共計四萬五百七十九元，其中利息三萬零八百六十九元、
    違約金五千一百八十五元，共計三萬六千零五十四元已由甲○○向農會代償完畢
    ；第二筆綜合專案貸款案，計算至九十年五月三十一日止，原告積欠農會之利息
    計一百零五萬零三元、違約金計十一萬五千四百十二元，共計一百十六萬五千四
    百十五元，其中利息九十五萬五千一百十二元、違約金十一萬零八百四十三元，
    共計一百零六萬五千九百五十五元已由甲○○向農會代償。依兩造所簽訂之買賣
    合約所訂，買賣價金九百七十五萬元，減去被告簽約時已付之訂金三十萬元，再
    扣除依約應由被告負責清償之上開農會第一筆貸款債務，本金五十二萬八千元、
    利息及違約金四萬五百七十九元，共計五十六萬八千五百七十九元，第二筆貸款
    債務本金六百九十七萬元、利息及違約金一百十六萬五千四百十五元，共計八百
    十三萬五千四百十五元，即為被告應給付予原告之尾款應有七十五萬六千零六元
    （計算式：0000000-000000-000000-0000000=746006），詎被告於結算尾款時，
    竟虛構稱伊共承受貸款利息、違約金一百六十二萬九千一百十二元，而僅給付原
    告價金尾款四十萬四千四百八十八元，事後經原告洽農會人員計算結果，始知悉
    有誤，是被告應尚欠價金尾款三十四萬一千五百十八元未給付，為此，提起本件
    訴訟請求被告給付等語。並聲明被告應給付原告三十四萬一千五百十八元，及自
    起訴狀繕本送達翌日起至清償日止，按年息百分之五計算之利息。
二、被告則以：（一）原告欠訴外人下營鄉農會之債務，甲○○為其連帶保證人，原
    告不向農會清償債務，甲○○因在農會服務，若不替原告繳納利息，清償債務，
    必會受農會上司及總幹事之責備，非為其代償利息及本金不可，甲○○是農會一
    個小職員，身邊並無錢可替原告清償債務，非向他人調借金錢不可，而民間借貸
    之利息均高於農會或其他金融機關之利息，通常為三分。本案系爭土地於民國九
    十年五、六月買賣時，每公分地之市價不超過六十萬元（則每公頃六百萬元），
    依地價跌落、社會經濟不景氣，農村經濟不佳之情形之下，通常第一次、第二次
    拍賣，都不會有人願意投標，通常減價再減價，第三次或特拍（第四次拍賣）時
    ，才能拍定，則若由農會聲請拍賣，系爭土地每公分不會超過五十萬元，拍賣結
    果若農會求償不足時，農會必會找連帶保證人甲○○求償，在原告與甲○○都不
    願意農會拍賣之情形之下，甲○○乃邀請被告乙○○共同以每公分七十五萬元為
    標準，向原告承買系爭土地，買賣之土地面積為十二點五五九公分（即一點二五
    五九公頃），按每公分七十五萬元計算，價金應為新台幣九百四十一萬九千二百
    五十元，承買人甲○○乾脆以整數之九百七十五萬元為總價與原告成立買賣，乃
    約定九百七十五萬元為買賣總價金（則多給原告三十三萬零七百五十元），訂立
    買賣契約時，由被告乙○○出名做承買人，辦理土地移轉登記時，將土地登記給
    甲○○所有，承買人方面先付訂金三十萬元，餘款以甲○○向農會代償之金額，
    及甲○○將來應向農會代償之金額，按月息三分計算之利息抵銷，利息以三分計
    算，算到九十年五月底，抵銷結果，甲○○再付原告四十多萬元，原告乃於九十
    年六月十八日寫一張證明書記載「茲證明本人所有下營鄉○○○段五三０之一號
    十七筆土地出賣甲○○，至其價款本日全部付清屬實」，有原告所立證明書可稽
    。則買賣那時雙方就甲○○已向農會代償及將來代償之金額同意以月息三分計算
    利息抵銷價金，並非按農會之利率計算。（二）原告嗣後受他人之搧動，欲以下
    營農會之利率計算利息，乃以被告尚欠土地買賣價金為由，提起本案訴訟，但是
    買賣雙方既然同意以月息三分計算利息，雙方應受此約定之拘束，雙方已經按月
    息三分計算之利息，甲○○也已再付四十多萬元之殘餘價金予原告，原告也已立
    證明書證明價金已經付清，原告自不得要求按農會利率重新計算而提起本案。（
    三）買賣雙方就甲○○已代償之金額及應再代償之金額，按月息三分計算利息，
    原告就其於九十年六月十八日立證明書之事並無意思表示錯誤之情事，被告及甲
    ○○也無詐欺之行為，原告片面要撤銷有關該證明書之意思表示，非有理由，其
    撤銷不發生撤銷之效力。（四）原告提起本案不但法律上無理由，情理上也無理
    由，試問，就民間一般之借貸能用農會利率借得到嗎？原告若反悔將土地出賣予
    被告及甲○○者，請將其所收訂金及甲○○代償農會之全部金額加按農會利率計
    算利息及違約金，於十日內還給甲○○，甲○○必會將土地登記還給原告，原告
    可否？（五）就毛豬口蹄疫緊急災害貸款部分，甲○○為原告代償本金二十六萬
    四千元、利息三萬零八百六十九元及違約金五千一百八十五元，共計三十萬零五
    十四元，均加計月息三分計為七萬三千一百九十二元；就綜合貸款部分，甲○○
    為原告代償本金六十九萬七千元、利息九十五萬五千一百十二元、違約金十一萬
    萬零八百四十三元，共計一百七十六萬二千九百五十五元，均以月息三分計算利
    息共計十九萬九千七百十六元，而毛豬口蹄疫貸款部分尚欠下營鄉農會二十六萬
    四千元、綜合貸款尚欠六百二十七萬三千元，上開金額依約均應由買賣價金中扣
    除，又本件土地買賣被告係以每公分土地七十五萬元之價格向原告買受，而原告
    登給予買方之土地面積僅一二點五五九公分，此一二點五五九公分土地之價金應
    為九百四十一萬九千二百五十元，此金額與九百七十五萬元差額為三十三萬零七
    百五十元，被告亦得主張扣抵，經以上開金額扣抵結果，被告已不欠原告任何價
    金等語，資為抗辯。並聲明判決駁回原告之訴。
三、兩造不爭執之事實：
（一）兩造於九十年三月二十七日簽訂不動產買賣合約書，由被告以總價九百七十五
      萬元向原告購買其所有坐落台南縣下營鄉○○○段五三０之一地號等如附表所
      示之十七筆土地及其地上物（豬舍），約定由被告於簽約日付訂金三十萬元，
      尾款則為俟償還貸款後之餘額，應於辦妥登記後付清。貸款之利息及違約金兩
      造同意以九十年五月三十一日為計算基準。
（二）原告已於九十年六月五日將系爭十七筆土地，依被告之指示辦理所有權移轉登
      記予被告指定之人甲○○名下。
（三）簽約前原告以系爭十七筆土地向台南縣下營鄉農會辦理之貸款有二筆，第一筆
      「毛豬口蹄疫災害緊急紓困貸款」借款五十二萬八千元；第二筆「綜合專案貸
      款」借款六百九十七萬元。第一筆口蹄疫貸款案，原告清償至八十八年五月十
      七日之利息，之後即未清償，截至九十年五月三十一日止積欠農會之利息計三
      萬五千三百十五元、違約金計五千二百六十四元，共計四萬五百七十九元，其
      中利息三萬零八百六十九元、違約金五千一百八十五元，共計三萬六千零五十
      四元已由甲○○向農會代償完畢；第二筆綜合專案貸款案，計算至九十年五月
      三十一日止，原告積欠農會之利息計一百零五萬零三元、違約金計十一萬五千
      四百十二元，共計一百十六萬五千四百十五元，其中利息九十五萬五千一百十
      二元、違約金十一萬零八百四十三元，共計一百零六萬五千九百五十五元已由
      甲○○向農會代償完畢，詳細代償日期及金額，如附件台南縣下營鄉農會函所
      附之附表所示。
（四）兩造曾於九十年六月十八日至代書處彙算尾款金額，被告於當日給付原告價金
      尾款四十萬四千四百八十八元，原告則簽立買賣價金已全部付清之證明書一紙
      交付被告。嗣又於九十年七月二日以下營郵局第二十二號存證信函表示撤銷該
      證明書之意思表示。
（五）以甲○○代償之「利息」加計月息三分之利息結果，毛豬口蹄疫貸款部分甲○
      ○代償之利息共計三萬零八百六十九元，以月息三分計算之利息共計六千八百
      十元；綜合貸款部分甲○○代償之利息共計九十五萬五千一百十二元，若加計
      月息三分之利息共計十三萬四千五百六十一元。
四、得心證之理由：本件兩造所爭執之處，應在於被告依約應給付之買賣價金尾款應
    係若干？被告是否已清償完畢？
（一）原告主張本件系爭土地買賣之價金為九百七十五萬元，業據原告提出被告不爭
      執真正之不動產買賣合約書一份為證，被告原對買賣總價亦不爭執，嗣又抗辯
      系爭買賣係以每公分土地七十五萬元之價格計算，總價應係九百四十一萬九千
      二百五十元，差額三十三萬零七百五十元應予扣除云云，是本件首應審究者應
      為買賣總價（因買賣總價確定後始得以計算尾款），經查：按當事人就標的物
      及其價金互相同意時，買賣契約即為成立，民法第三百四十五條第二項定有明
      文，依上開規定可知標的物及其價金，為買賣契約成立之要素，苟經互相同意
      ，雙方即應受其拘束，不得由任一方再為其他主張。觀諸本件原告所提出被告
      亦不爭真正之不動產買賣合約第二條已明文載明：買賣總金額為新台幣九百七
      十五萬元，此有不動產買賣合約書在卷可稽，足見本件買賣係由被告以總價金
      九百五十萬元之價金向原告購買如附表所示之十七筆土地，業經兩造互相同意
      ，被告自應受拘束，被告抗辯本件買賣係以每公分土地七十五萬元之價格計價
      ，既未載明於買賣契約書內，即不得於契約成立後再為主張，是原告主張本件
      買賣被告依約應給付之總價金為九百五十萬元，為可採，被告抗辯買賣總價應
      以每公分土地七十五萬元計算，買賣總價應為九百四十一萬九千二百五十元，
      顯與兩造買賣合約之約定不符，自無可採。
（二）有關尾款部分，觀之兩造所簽立之不動產買賣契約書第三條第五款並未明文載
      明尾款數額，僅約定係俟償還貸款後之餘額，而有關應償還之貸款為原告向下
      營鄉農會所辦理之「毛豬口蹄疫災害緊急紓困貸款」借款五十二萬八千元及「
      綜合專案貸款」借款六百九十七萬元，兩造簽約時之真意係上開貸款由被告承
      擔，土地移轉登記後之利息及違約金由被告負責（被告同意以九十年五月三十
      一日為基準），此為被告所自認（見本院九十年八月二十日言詞辯論筆錄），
      是原告主張尾款計算方式，係以總價扣除應由被告承擔之二筆貸款本金，及至
      九十年五月三十一日止原告所積欠下營鄉農會之利息及違約金（該部分原應由
      原告負責清償），此為兩造簽立上開不動產買賣合約時第三條第五款所謂尾款
      之真意，應屬有據，而被告對此亦不爭執，應堪信為真實。惟被告另抗辯簽約
      後兩造於彙算尾款時，原告曾同意變更契約內容，就甲○○為原告向下營鄉代
      償之金額部分同意再加計月息三分之利息予被告以計算尾款等語，原告則否認
      上開事實，是本件次應審究者即在於兩造就尾款之計算方式，是否有另同意就
      甲○○代償之金額應再加計月息三分之利息？經查：
  １、按當事人主張有利於己之事實，就其事實有舉證之責，民事訴訟法第二百七十
      七條前段定有明文。被告抗辯兩造就尾款部分另有同意變更計算方式之事實，
      係屬有利於被告之事實，既為原告所否認，依舉證責任分配原則，即應由被告
      負舉證之責，就此被告聲請訊問證人即彙算當日在場之買賣契約介紹人陳素玉
      及見證人沈崑山。
  ２、依證人沈崑山所證：「當初乙○○要向原告買土地，他們是談好再去代書那裡
      寫，我不認識原告，我是被告的朋友，簽約的時候我有跟他們一起到代書那裡
      簽約的，那是他們談好價錢及寫好契約要我去做見證人，契約簽好價錢如何付
      ，我就不清楚」等語觀之。證人沈崑山對兩造買賣價金之給付方式既不清楚，
      自無從證明原告有同意變更尾款計算方式之事實。又證人陳素玉就兩造彙算尾
      款情形則明確證述：「彙算是在簽立契約之後的二、三個月，是到代書的地方
      彙算的，當時被告有跟原告說：他有幫原告繳交多少利息錢。然後被告乙○○
      和訴代甲○○有說要再算利息錢，原告當時說好，我有向被告說算少一點，原
      告說不用。之後，當天甲○○有說利息要用三分計算，原告有說好，之後甲○
      ○算給原告看，如何算我不知道，我只是要把土地談妥。但是我確定原告有說
      同意要以三分計算利息。」等語（見本院九十一年一月二十三日言詞辯論筆錄
      ），則依證人所述確堪信彙算當日兩造曾談及就甲○○所代償之利息部分要再
      加計月息三分之利息，原告雖主張證人陳素玉之上開證詞不足採信，然證人陳
      素玉係經原告請求而幫忙介紹系爭土地之買賣，且證人陳素玉是與原告先認識
      ，介紹買賣之前並不認識被告，此為原告所不爭，則證人陳素玉自與原告較為
      熟識，自無偏頗被告為不實證述之理，再參諸本院依職權訊問之證人即代書曾
      盾經本院訊問當天尾款計算過程時亦證述：「利息部分是甲○○說要算三分，
      介紹人說算二分就好，我有把兩種方式計算，差距只有一、二千元，魯先生當
      時沒有堅持以二分計算，之後以月息三分計算利息」等語（見本院九十一年二
      月六日言詞辯論筆錄），與證人陳素玉所證亦相符，是本院認證人陳素玉之證
      詞及證人曾盾之上開證詞應均堪採信，則以上開證人證詞觀之，應堪認就尾款
      計算方式原告確有同意就甲○○為原告代償之利息部分再加計月息三分之利息
      予被告。至被告抗辯甲○○代償之本金及違約金部分亦應加計月息三分計算利
      息部分，以上開證人陳素玉及曾盾之證詞而論，既均未明確證述本金及違約金
      部分原告亦有同意加計月息三分之利息，而證人曾盾於經原告訴訟代理人訊問
      結果更證稱：「違約金不再加計利息，以被告實際代償金額計算，本金部分我
      不清楚」等語，自無從憑為本金及違約金代償部分亦有經原告同意要再加計月
      息三分之利息之證明，而被告就上開抗辯（本金及違約金部分）復未能提出其
      他證據證明確與原告達成加計月息三分之利息之合意，則被告抗辯所代償之本
      金及違約金部分亦應加計月息三分計算利息云云，本院即難為其有利之認定。
（三）綜上所述，本件原告主張買賣總價應以九百七十五萬元為可採，被告抗辯總價
      係九百四十一萬九千二百五十元，與契約約定不符，為無可採。而尾款部分，
      被告抗辯就甲○○代償之利息部分應再加計月息三分計算利息，本院認依被告
      所舉之證人之證詞，應堪採信，至本金及違約金部分，被告既未能舉證證明，
      即難認定原告亦有同意再加計月息三分之利息。而甲○○就毛豬口蹄疫貸款及
      綜合貸款為原告代償之利息明細如附件所示，毛豬口蹄疫貸款部分共代償利息
      計三萬零八百六十九元，以月息三分計算之利息共計六千八百十元；綜合貸款
      代償之利息計九十五萬五千一百十二元，若加計月息三分之利息共計十三萬四
      千五百六十一元，該計算金額為被告所不爭。則以上開確定之事實，計算尾款
      金額應為六十萬零四千六百三十五元【計算式：0000000（總價金）-300000（
      訂金）-528000（毛豬口蹄疫災害緊急紓困貸款本金）-0000000（綜合專案貸
      款本金）-40579（口蹄疫貸款原告積欠之利息及違約金）-0000000（綜合專案
      貸款原告積欠之利息及違約金）-6810（已代償之利息加計月息三分之利息）
      -134561（已代償之利息加計月息三分之利息）=604635】。
（四）又被告雖提出由原告所簽立之證明書一份主張系爭價金均已清償完畢云云，然
      查該份證明書雖僅足證明原告曾簽立證明書予被告，而私文書僅有形式上之證
      據力，若原告能證明被告價金尚未清償完畢，被告即不能以該證明書抗辯價金
      已全部清償完畢，而本件買賣價金尾款應係六十萬零四千六百三十五元，已如
      前述，則原告主張被告將尾款計算為四十萬四千四百八十八元應有錯誤，應為
      可採，上開證明書既係基於被告計算之錯誤，原告始為上開意思表示，則原告
      主張得依民法第八十八條得撤銷上開意思表示，亦屬有據，而原告亦已於九十
      年七月二日以下營郵局第二二號存證信函通知被告撤銷該證明書之意思表示，
      此有原告提出之存證信函及雙掛號回執在卷可查，則被告以該證明書抗辯未積
      欠原告任何價金，自無足採。
（五）末按買受人對於出賣人有交付約定價金及受領標的物之義務，民法第三百六十
      七條定有明文。本件依兩造間之買賣合約約定及嗣後部分之變更內容，經計算
      結果買賣尾款為六十萬零四百六十三元，而被告僅給付原告四十萬四千四百八
      十八元，此為被告所不爭，則被告應尚有價金尾款二十萬零一百四十七元未給
      付，從而，原告依買賣之法律關係訴請被告給付價金，在二十萬零一百四十七
      元及自起訴狀繕本送達翌日即九十年八月十一日起至清償日止，按週年利率百
      分之五計算之利息，即屬有據，應予准許，逾此範圍之請求，為無理由，應予
      駁回。
五、結論：原告之訴為一部有理由、一部無理由，依民事訴訟法第七十九條但書，判
    決如主文。
中　　　華　　　民　　　國　　 九十一　 　年　　　七　　　月　　 八　 　日
                                臺灣臺南地方法院民事第一庭
~B法　　　官　童來好
右為正本係照原本作成
如對本判決上訴，須於判決送達後廿日內向本院提出上訴狀（應附繕本）。
中　　　華　　　民　　　國　　 九十一　 　年　　　七　　　月　 　八 　　日
~B法院書記官　林木村
